最高法院民事判決　　　　　　　　　　　　　　　八十七年度台上字第二三七一號
　　上　訴　人　周福老
　　　　　　　　周國英
　　　　　　　　周三全
　　上　訴　人　周志宇（即祭祀公業周可安管理人）
　　　　　　　　周有生（同右）住台北市○○街五四巷十七號
　　　　　　　　周金鎮（同右）住台灣省台北縣板橋市○○路二○二巷九弄三十號
　　共　　　同
　　訴訟代理人　范光群律師
　　　　　　　　林發立律師
右當事人間請求給付公業地價款事件，兩造對於中華民國八十五年九月三日台灣高等
法院第二審判決（八十三年度上字第一八六八號），各自提起上訴，本院判決如左：
    主  文
兩造上訴均駁回。
第三審訴訟費用由兩造各自負擔。
    理  由
本件上訴人周三全、周福老、周國英（下稱周三全三人）主張﹕對造上訴人為系爭祭
祀公業周可安之管理人，於民國七十七年十一月三日在台灣台北地方法院七十七年度
調字第三一○號土地所有權移轉登記事件調解中，與訴外人段津薪、林清波、莊榮德
、謝春祥（下稱段津薪四人）成立調解，同意將祭祀公業所有坐落台北市○○區○○
段二小段四二九地號土地（下稱系爭土地）所有權全部，移轉登記予段津薪四人，而
由段津薪四人於上開所有權移轉登記辦妥後二日內，連帶給付對造上訴人新台幣（下
同）二億九千九百七十一萬元。伊均為系爭祭祀公業周可安之派下員，上開所有權移
轉登記已於七十七年十二月十四日辦妥，依土地法第三十四條之一第三項規定，對造
上訴人應連帶清償伊應分得之地價款，惟對造上訴人非但未給付伊應分得之地價款二
百二十七萬零五百三十元，並否認上訴人周福老、周國英有派下權存在等情。爰求為
：(一)命對造上訴人連帶給付伊二百二十七萬元，及自七十八年一月一日起至清償日止
，按年息百分之五計算之利息。(二)確認上訴人周福老、周國英對系爭祭祀公業周可安
有派下權，就該公業財產有公同共有權存在之判決（第一審駁回上訴人之請求，上訴
人提起上訴。原審就其中確認之訴部分，廢棄改判如上訴人周福老、周國英之聲明，
駁回上訴人周三全之上訴及周福老、周國英其餘之上訴，兩造各就其敗訴部分，提起
第三審上訴）。
上訴人周志宇、周有生、周金鎮（下稱周志宇三人）則以：依據系爭祭祀公業周可安
規約書第八條之約定，須周再思所傳男性直系血親卑親屬冠周姓者，始能取得該公業
之派下權，周福老、周國英並非周再思所傳直系卑親屬，不得為系爭祭祀公業周可安
之派下員。對造上訴人縱為派下員，然伊係依上開規約書第九條之約定處分系爭土地
及地價款，對造上訴人依土地法第三十四條之一第三項規定，請求伊連帶給付地價款
，亦屬無據等語，資為抗辯。
原審依審理之結果，以：周福老、周國英主張其為系爭祭祀公業周可安派下員之事實
，業據提出戶籍謄本及台灣台北地方法院七十四年度訴字第三七六三號民事判決為証
（一審卷第二一二至二一五頁、原審卷第八十四至九十五頁），並有周志宇三人提出
之台北市政府民政局七十六年八月十四日北市民三字第一一八二九號函，及台北市中
正區公所七十九年五月二十九日、八十一年四月二十七日正民字第四五六四、○四三
八五號函同意備查之系爭祭祀公業周可安派下員名冊可稽（一審卷第六十九至一○四
頁），周志宇三人對上開戶籍謄本及民事判決之真正，亦不爭執。觀諸上開派下員名
冊、民事判決及戶籍謄本所載內容，派下員名冊有周三全列在其中，判決主文欄亦確
認周三全為系爭祭祀公業周可安派下員，周三全三人之父母均係周水木、（周）許梅
，故周三全為系爭祭祀公業周可安派下員，周三全與周福老、周國英間係屬兄弟關係
，即堪認定。周三全既為系爭祭祀公業周可安之派下員，則為同胞兄弟之周福老、周
國英，主張其亦係該公業派下員，自足採取。至民政機關依據祭祀公業土地清理要點
之規定，於祭祀公業派下員名冊公告後二個月內，無人提出異議，而核發之祭祀公業
派下全員証明書，並無確定私權之效力。故於異議期間屆滿，民政局核發派下全員証
明書後，主張有派下權存在且生爭執者，自得起訴請求確認派下權存在，亦不能以在
公告期間內未提出異議，即謂其非派下員。又系爭祭祀公業周可安規約書第八條約定
置產人周再思所傳男性直系血親卑親屬冠周姓者，始能取得該公業之派下權，固有該
規約書可憑（一審卷第一二○、一二一頁），惟系爭祭祀公業周可安，其置產人並非
周再思，此觀日據時期之系爭土地及城南段四小段五番、二七番土地台帳所載業主為
周可安，其管理人除周再思外，尚有周郁文或周成和、周厚塗、周郁文或周厚塗、周
郁文等人，在周再思前亦曾擔任管理人即明（原審卷第五十一、七十五、一四四頁）
。況經原審調閱系爭祭祀公業周可安登記卷查明（原審卷第五十四、五十五頁），該
公業派下員名冊經台北市政府民政局公告後，周再思派下子孫以外之人（包括周三全
在內）乃提出異議，並經法院判決確認其有派下權存在。是以上開規約書第八條所謂
派下權取得之約定，要難作為取得派下權之依據。周志宇三人以周福老、周國英未於
台北市政府民政局公告派下員名冊之法定期間內提出異議，亦非公業置產人周再思派
下子孫為由，抗辯周福老、周國英並非系爭祭祀公業周可安派下員，委無可採。另案
台灣台北地方法院七十四年度訴字第三七六三號民事判決業已確定，為兩造所不爭，
故該判決未經再審程序廢棄前，尚難否認其效力，周志宇三人辯稱該判決有違誤等情
，亦不可採。周福老、周國英主張其為系爭祭祀公業周可安派下員，周志宇三人卻予
否認，因而提起本件確認之訴，顯有即受確認判決之法律上利益。從而，周福老、周
國英請求確認對系爭祭祀公業周可安有派下權，就該公業財產有公同共有權存在，洵
屬正當，應予准許。次查周志宇三人處分系爭土地，係以祭祀公業管理人身分，本於
祭祀公業規約書（一審卷第一五八至一六二頁）第九條之約定而為，有其提出之系爭
祭祀公業同意處分系爭土地之「處分同意書（兼授權書）」可証（一審卷第一八四至
一九一、二○一至二○七頁），且周志宇三人係以祭祀公業管理人身分處分系爭土地
，即與段津薪四人成立調解，同意移轉該土地所有權登記，亦有台灣台北地方法院七
十七年度調字第三一○號土地所有權移轉登記事件調解筆錄附卷可稽（一審卷第三十
六頁），足見周志宇三人並非以共有人身分，基於土地法第三十四條之一第一項之規
定，而處分系爭土地。周三全三人雖以上開規約書無效，主張周志宇三人處分系爭土
地，係依土地法第三十四條之一規定，惟規約書是否無效，乃系爭土地處分之效力問
題，並不能因之即謂該土地非依該規約書而處分。系爭土地既非共有人依土地法第三
十四條之一第一項規定而處分，則無同條第三項規定之適用。周三全三人主張周志宇
三人依該項規定應負連帶清償地價款之責任，即不足採。從而，周三全三人請求周志
宇三人連帶給付二百二十七萬元，及自七十八年一月一日起至清償日止，按年息百分
之五計算之利息，於法無據，不應准許。第一審駁回此部分之請求，理由雖有不同，
結果則一，並說明周三全三人其餘主張為不足採之理由。爰就周三全三人請求給付地
價款部分，維持第一審所為周三全三人敗訴之判決，駁回其上訴。並將周福老、周國
英請求確認派下權及公同共有權存在部分，第一審所為周福老、周國英敗訴之判決廢
棄，改判如其聲明，經核於法並無違背。
按公同共有人之權利義務，依其公同關係所由規定之法律或契約定之，民法第八百二
十八條第一項定有明文。本件原審認系爭祭祀公業就其公同共有祭產之處分，於其規
約書第九條已有約定，周志宇三人即係依該規約書第九條之約定處分系爭土地，周三
全三人不得依土地法第三十四條之一第三項規定為請求，自無違法可言。兩造上訴論
旨，就原審取捨證據、認定事實及解釋契約之職權行使，分別指摘原判決其敗訴部分
不當，求予廢棄，均非有理由。
據上論結，本件兩造之上訴均為無理由。依民事訴訟法第四百八十一條、第四百四十
九條第一項、第七十八條，判決如主文。
中      華      民      國    八十七    年      十      月      九      日
                              最高法院民事第二庭
                                  審判長法官  曾  桂  香
                                        法官  徐  璧  湖
                                        法官  劉  福  聲
                                        法官  黃  秀  得
                                        法官  蘇  達  志
　　　右正本證明與原本無異
 　　　　　                              　　 書  記  官
中      華      民      國    八十七    年      十      月    二十二    日
